【裁判字號】    98,上訴,1508
【裁判日期】    980831
【裁判案由】    誣告
【裁判全文】
臺灣高等法院刑事判決                98年度上訴字第1508號
上  訴  人  臺灣士林地方法院檢察署檢察官
被      告  甲○○
上列上訴人因被告誣告案件，不服臺灣士林地方法院九十八年度
訴字第三四號，中華民國九十八年一月二十三日第一審判決（起
訴案號：臺灣士林地方法院檢察署九十七年度偵續一字第一四號
、第五四號），提起上訴，本院判決如下：
    主  文
上訴駁回。
    理  由
一、公訴意旨略稱：被告甲○○與告訴人乙○○原為夫妻，2 人
    於婚後因車事有齟齬，並於民國93年1 月18日晚間發生肢體
    衝突後，告訴人隨即離開被告位於臺北市○○路○ 段158 號
    4 樓住處而分居，被告因此在外結識新男友，攜回家中留宿
    遭告訴人報警提出告訴，被告因此心生不滿，竟基於誣告之
    概括犯意，明知告訴人並未與其菲律賓藉女傭咪拉於93年1
    月20日下午10時許，在上開住處有通姦行為，以及同年4 月
    30日、5 月2 、3 日，告訴人仍未返家與甲○○同住，更未
    毆打被告，竟意圖使告訴人受刑事處分之誣告犯意，於93年
    5 月10日下午3 時許，至臺灣士林地方法院檢察署申告告訴
    人有前揭通姦、傷害之犯罪事實。復因告訴人得知被告分別
    於93年2 月間，向獨家報導及時報周刊，傳述告訴人係以強
    暴等手段取得其所有坐落臺北市○○區○○段6 小段第4 、
    11、30地號之土地（權利範圍為100,000 分之269） 、門牌
    號碼為臺北市○○區○○路2 段158 號4 樓之房屋，以及車
    號3E─1222號自小客車（嗣過戶給告訴人後為5B─7592號，
    再變更為6662─DH號）等財物；復於93年5 月7 日向中時晚
    報等平面媒體，傳述稱「乙○○多次毆打甲○○」、「乙○
    ○向甲○○強索五億五千萬元的分手費」；又於93年5 月10
    日向中國時報等平面媒體傳述「曾眼見乙○○與米給拉（即
    前述之咪拉）在客廳沙發上做愛」等足以毀損告訴人名譽之
    事，經告訴人訴由臺灣士林地方法院檢察署檢察官偵查後，
    以94年度偵字第6967號案件提起公訴，被告基於上開同一概
    括犯意，明知告訴人所述遭被告妨害名譽等情為真實，連續
    於94年1 月18日向臺灣士林地方法院檢察署對告訴人提出誣
    告之刑事告訴及94年10月26日向臺灣臺北地方法院檢察署對
    告訴人提出竊盜、恐嚇等告訴，以求上開妨害名譽訴訟得以
    判決無罪。因認被告涉犯95年7月1日修正前刑法第56條、第
    169條第1項之連續誣告罪嫌。
二、按案件曾經判決確定者，應諭知免訴之判決，刑事訴訟法第
    302 條第1 款定有明文，此為刑事訴訟之「一事不再理原則
    」。而一事不再理原則，係指同一案件曾經有實體上之確定
    判決，其犯罪之起訴權業已消滅，不得再為訴訟之客體者而
    言，故此項原則關於實質上一罪或裁判上一罪，如刑法第55
    條及第56條之犯罪均應適用（最高法院24年上字第152 號、
    32年上字第2578號判例參照）；次按刑事訴訟法第303 條第
    2 款規定已經提起公訴或自訴之案件，在同一法院重行起訴
    者，應諭知不受理之判決，係以已經提起公訴或自訴之同一
    案件尚未經實體上判決確定者為限。如果已經實體上判決確
    定，即應依同法第302 條第1 款諭知免訴之判決，而無諭知
    不受理之可言（最高法院60年台非字第173 號判例參照）。
三、經查：
  (一)本件被告行為後，刑法業於95年7 月1 日修正施行，修正後
    刑法已刪除第56條關於連續犯之規定，亦即本案被告前述多
    次誣告告訴人之犯行，如依修正後規定，應分論併罰再定其
    執行刑，此較諸修正前僅論以一罪並加重其刑，並未更有利
    於被告，是公訴意旨依刑法第2 條第1 項前段，認應適用修
    正前刑法，論以刑法第56條、第169 條第1 項之連續誣告罪
    ，並無違誤，合先敘明。
  (二)被告前經臺灣士林地方法院檢察署94年度偵字第6967號起訴
    內容為：1.被告與告訴人於91年7 月22日結婚，為夫妻關係
    ，被告竟基於妨害他人名譽之概括犯意，意圖散布於眾，明
    知其所有坐落臺北市○○區○○段6 小段第4 、11、30地號
    之土地（權利範圍為10萬分之269） 、臺北市○○區○○段
    78 之3地號土地、建物門牌號碼為臺北市○○區○○路2 段
    158 號4 樓之房屋，及車號3E-1222 號自小客車（嗣過戶給
    乙○○後變更為5B-7592 號，再變更為6662-DH 號）等財物
    ，係於結婚後移轉登記在告訴人名下，告訴人並無對被告使
    用強暴、脅迫等手段取得，竟於93年2 月間，向獨家報導及
    時報周刊，傳述告訴人係以強暴等手段取得上揭財物。2.明
    知告訴人未曾動手毆打伊，竟於93年5 月7 日向中時晚報等
    平面媒體，傳述稱「乙○○多次毆打甲○○」、「乙○○向
    甲○○強索新臺幣（下同）5 億5 千萬元的分手費」等足以
    毀損告訴人名譽之事。3.被告復明知告訴人未曾與菲律賓籍
    女傭米給拉（CRUZ MIGUELAOBLEFIAS）發生通姦行為，竟於
    93 年5月10日向中國時報等平面媒體傳述「曾眼見乙○○與
    米給拉在客廳沙發上做愛」等足以毀損乙○○名譽之事等犯
    罪事實，業經本院96年度上易字第489號判決 （原審案號：
    臺灣士林地方法院94年度易字第860號判決） 認定與本院94
    年度上易字第228號判決 （原審案號：臺灣士林地方法院93
    年度自字第8號）判處拘役30日確定之犯罪事實 ：【甲○○
    因認蕭昭發（藝名蕭大陸）於91年間，為開設佛具店邀其拿
    出新臺幣（下同）1 千萬元，而佛具店未開成，蕭昭發僅返
    還6百萬元，尚餘4百萬元遲未返還，致對蕭昭發心生不滿，
    竟基於散布文字以毀損蕭昭發名譽之概括犯意，利用不知情
    之電子、平面媒體，先後於：93年1 月17日，在其臺北市○
    ○區○○路2段158號4 樓「至善天下」住處，對外召開記者
    會，並接受中天電視台實況錄影，指稱：「蕭大陸居然恐嚇
    、勒索我，在3天之內要拿出3千萬的台幣，如果我不給他錢
    的話，他就要叫黑道的朋友對我不利」等語，又稱：「．．
    ．他每天都主動拿一根小棒子，圓圓滑滑的一根小棒子，叫
    我插入他的肛門，然後他就開始大叫：我好爽我好爽，就達
    到高潮了」、「後來我才發現他是同性戀的人．．．」等語
    ，足以毀損自訴人之名譽。復於93年1 月21日東森新聞台實
    況錄影時，再次指稱蕭大陸有特殊變態性癖好等語，足以毀
    損自訴人之名譽。】間有連續犯之裁判上一罪關係，而判處
    免訴確定在案，有各該判決書及本院被告前案紀錄表各1 份
    在卷可稽（見原審卷第7、9、26至38頁）。
  (三)查本件公訴意旨認被告對告訴人乙○○誣告之犯行分別為：
    1.於93年5月10日下午3時許，至臺灣士林地方法院檢察署申
    告告訴人乙○○有前揭(二)2.傷害、3.通姦之犯罪事實。2.又
    因告訴人乙○○對被告前揭(二)1.2.3.所為，提起妨害名譽告
    訴，經臺灣士林地方法院檢察署以94年偵字第6967號案件提
    起公訴，被告於94年1 月18日向臺灣士林地方法院檢察署反
    控告訴人乙○○上開告訴係誣告。3.於94年10月26日至臺灣
    臺北地方法院檢察署對告訴人乙○○提出竊盜、恐嚇等告訴
    。可知被告被訴1.、2.之誣告犯行所申告之基礎事實與本院
    96年度上易字第489 號判決被訴向大眾媒體傳述足以毀損告
    訴人名譽不實事項之犯罪事實相同，至於被告前揭被訴3.之
    誣告犯行，起訴書並未載敘被告申告之內容為何，而依被告
    於94年10月26日至臺灣臺北地方法院檢察署申告之詢問筆錄
    所載，被告係申告告訴人：前揭(二)1.侵占及詐欺之犯罪事
    實。前揭(二)2.傷害之犯罪事實。告訴人乙○○於93年1
    月18日晚上，要求被告將其所有坐落於臺北市內湖區某處之
    土地過戶予告訴人，未獲被告同意，詎告訴人竟基於恐嚇之
    犯意，在前揭住處持菜刀欲砍殺被告之恐嚇危害安全犯罪事
    實。告訴人乙○○意圖散布於眾，於93年5月8日傳述被告
    在第二任丈夫鄭奇松仍在世時，就在外大搞劈腿遊戲等不實
    內容，足以生損害於被告名譽之加重誹謗犯罪事實。被告
    前於94年7 月11日至臺北市政府警察局申告告訴人於94年7
    月10日下午5時許，恫嚇被告及其家人，涉犯刑法第305條之
    恐嚇危害安全罪，經告訴人提出誣告告訴，被告再反控告訴
    人誣告之犯罪事實（見臺灣臺北方法院檢察署94年度他字第
    7607號影卷第2至3頁、臺灣士林地方法院檢察署95年度偵字
    第986號影卷第126至128頁）。 觀諸被告該次告訴之犯罪事
    實，有部分仍與本院96年度上易字第489 號判決被訴向大眾
    媒體傳述足以毀損告訴人名譽不實事項之犯罪事實相同。顯
    見被告係為遂行誣告告訴人之目的，而向新聞週刊傳述上開
    足以毀損告訴人名譽之不實事項，意圖借由傳媒曝光率以增
    強其誣告事項之可信度，是其前揭經判決確定之誹謗犯行與
    本件所犯之誣告犯行間，具有方法結果之牽連關係，而被告
    為前揭行為後，刑法第55條後段牽連犯之規定已於95年7月1
    日修法中刪除，即被告所犯本案誣告犯行與前案誹謗犯行間
    ，如依修正前刑法第55條後段，應從一重之誣告罪處斷，然
    若依修正後規定，因已無牽連犯規定，而前揭二犯行之時間
    、地點及犯罪構成要件均不相同，應就此二罪分論併罰，再
    定其應執行刑，兩者相較之下，以修正前之規定較有利於被
    告，是依刑法第2條第1項前段，自應適用修正前之刑法第55
    條後段論以牽連犯，屬裁判上一罪。而按裁判上一罪其中一
    部分犯罪事實曾經判決確定者，其效力當然及於全部，故檢
    察官復將其他部分重行起訴，亦應諭知免訴之判決（最高法
    院49年台非字第20號判例參照） 。復按刑事訴訟法第303條
    第2 款規定已經提起公訴或自訴之案件，在同一法院重行起
    訴者，應諭知不受理之判決，係以已經提起公訴或自訴之同
    一案件尚未經實體上判決確定者為限。如果已經實體上判決
    確定，即應依同法第302條第1款諭知免訴之判決，而無諭知
    不受理之可言 （最高法院60年台非字第173號判例參照）。
    查本件被告被訴之誣告犯行既與本院96年度上易字第489 號
    確定判決認定之誹謗犯行間有牽連犯之裁判上一罪，檢察官
    對於該業經判決確定之前案，就有牽連犯關係之其他行為復
    向法院重行起訴提起後案，依照上開說明，自應為免訴之判
    決。
四、原審本同上之見解，不經言詞辯論，逕行諭知免訴之判決，
    經核其認事用法並無違誤。檢察官上訴意旨以：1.被告妨害
    名譽傳述之對象為新聞從業人員，而誣告均向檢察署提起，
    且妨害名譽之犯行與誣告之時間、方法互異，二者並無不可
    分離之直接密切關係；又據被告於94年10月26日陳稱：「．
    ．．我於之後不久即主動以公用電話打給乙○○問他究竟要
    怎樣，他叫我十日內準備五億五千萬元，如籌不出來他要殺
    我全家，我即於7 月10日開記者會，並錄DVD，該DVD於開庭
    時提供，目的是要告知大眾，如我家裡任何人出事，都是乙
    ○○做的，我並於7 月10日左右到翠山派出所報案，在警方
    建議下告乙○○恐嚇。．．．」等語（見臺灣臺北地方法院
    檢察署94年度他字第7607號卷影卷第2頁）， 足見被告妨害
    名譽之犯行並非在於遂行誣告之目的，且該次誣告犯行係於
    警察建議下始提出告訴，益徵妨害名譽時並無誣告之意思；
    再被告雖於誣告案件中有使用妨害名譽之新聞報導，惟此僅
    係被告單純利用先前妨害名譽之成果，非謂誣告為妨害名譽
    之當然結果或以妨害名譽為誣告之方法，是本案被告誣告犯
    行與先前妨害名譽犯行間並無牽連關係。2.本院96年度上易
    字第486號判決（妨害告訴人乙○○名譽部分） 係免訴之程
    序判決，應非刑事訴訟法第302條第1款之適用範圍，而本院
    94年度上易字第228號實體判決（妨害蕭昭發名譽部分） 既
    係於94年6 月17日判決確定，則本案所起訴被告誣告之最後
    犯罪時間為94年10月26日，屬確定判決後新發生之事實，非
    可一併免訴為由，提起上訴。惟查：
  (一)被告就被訴前揭誣告告訴人傷害、通姦之同一不實事項，先
    向傳播媒體傳述，繼而向偵查機關申告之情形，已如前述，
    時間亦為密接，可見被告妨害名譽與誣告之犯意自始存在，
    而在客觀上其妨害名譽之方法行為與誣告犯罪之目的行為之
    間，亦有直接密切之牽連關係存在，自屬修正前刑法第55條
    規定之牽連犯。參以本院96年度上易字第489 號被告妨害名
    譽案件審理時，檢察官以被告前揭誣告告訴人通姦之犯行，
    與起訴被告妨害名譽罪嫌部分，有裁判上一罪關係，移送併
    案審理，有本院96年上易字第489 號判決書在卷可按，足見
    檢察官亦認被告所涉誹謗告訴人通姦部分，與誣告告訴人通
    姦部分，亦有裁判上一罪關係。又按連續犯罪之一部，既與
    他罪牽連，自應包括的先將全部之連續各行為，論以一罪，
    再按牽連犯例從一重處斷。本件被告被訴三次誣告犯嫌，公
    訴人既認屬修正前刑法第56條之連續犯關係，如若成立犯罪
    ，則應先論以一罪，再與前開妨害名譽罪，依牽連犯例從一
    重處斷，而為前開妨害名譽部分之既判力所及。至於被告於
    94年10月26日至臺灣臺北地方法院檢察署申告時陳稱：「．
    ．．我於之後不久即主動以公用電話打給乙○○問他究竟要
    怎樣，他叫我十日內準備五億五千萬元，如籌不出來他要殺
    我全家，我即於7月10日開記者會，並錄DVD，該DVD 於開庭
    時提供，目的是要告知大眾，如我家裡任何人出事，都是乙
    ○○做的，我並於7 月10日左右到翠山派出所報案，在警方
    建議下告乙○○恐嚇。．．．」等語（見臺灣臺北地方法院
    檢察署94年度他字第7607號卷影卷第2頁）， 係在表明其於
    94年7月11日（被告誤為10日） 召開記者會傳述告訴人於94
    年7 月10日恐嚇之情，旋向臺北市政府警察局士林分局申告
    告訴人恐嚇，告訴人因此對被告提出誹謗告訴，被告乃於94
    年10月26日欲反控告訴人誣告等情，此觀被告於94年10月26
    日申告時為上段陳述時先稱：「因他（指告訴人乙○○）告
    我毀謗，所以我告他誣告。」等語自明，檢察官援引上段陳
    述，認被告於94年10月26日之申告係於警察建議下始提出云
    云，尚屬誤解。
  (二)按案件曾經判決確定者，應諭知免訴之判決，刑事訴訟法第
    302 條第1 款定有明文。易言之，刑事確定判決乃就該案所
    認定之事實（亦即法院之判斷內容）具有實質確定力（或稱
    既判力），除具有再審原因外，當事人不得再就此有所爭執
    。所謂「實質確定力」，即因判決確定後，該案件不得再次
    成為訴訟客體，應受一事不再理之拘束，原則上須屬於本案
    裁判者方始有之。又免訴判決與其他形式判決（例如不受理
    及管轄錯誤判決）雖皆因欠缺訴訟條件而同屬形式判決，然
    鑑於訴訟條件依其性質有屬於程序面或實體面二者之分，前
    者係指程序上事項，本質上與實體並無直接關連，為形式訴
    訟條件（或稱為程序關係訴訟條件），欠缺與否僅發生訴訟
    上效果；然後者則屬於實體上事項，即同時以有關於實體事
    項之存在或不存在為條件，乃為實體訴訟條件（或稱為實體
    關係訴訟條件），並發生實體上效果，應受一事不再理之拘
    束 ， 亦即具有實質確定力。準此，茲依我國刑事訴訟法第
    302 條各款所列免訴判決事由以觀，俱屬欠缺實體訴訟條件
    抑或涉及刑罰權有無之規範，均核與本案實體法律關係存有
    密切關連性，要與同法第303條、第304條所列僅係欠缺訴訟
    程序要件之情形有間。因此免訴判決性質上乃係因欠缺實體
    訴訟條件（亦即公訴權行使條件之欠缺），致使公訴將失卻
    刑罰權實現與否及喪失國家追訴利益所為之判決，故刑事訴
    訟法所列各款免訴判決事由性質上雖非全然相同，惟因該等
    事由俱涉及刑事訴訟之實體利益是否將因符合法定要件而發
    生確定消滅之效果，論理上應有賦予免訴判決具備實質確定
    力之必要。是以刑事訴訟法第302 條第1 款所列「曾經確定
    判決者」，自宜解為包括依同法第302 條各款所列事由而為
    免訴判決之情形（林永謀著，刑事訴訟法釋論上冊，2006年
    10月初版第1刷，第489頁）。則本件被告分別於93年5月10
    日、94年1 月18日、94年10月26日，向臺灣士林地方法院檢
    察署及臺灣臺北地方法院檢察署申告之連續誣告犯行，仍受
    本院96年上易字第486號於96年4月26日所為確定判決既判力
    所及，自應就該部分為免訴之判決。
  (三)綜上所述，本件檢察官提起上訴，並無理由，爰不經言詞辯
    論，逕予駁回其上訴。
據上論斷，應依刑事訴訟法第368條、第372條，判決如主文。
中    華    民    國    98    年    8     月    31    日
                  刑事第九庭審判長法  官  陳貽男
                                  法  官  許宗和
                                  法  官  何信慶
以上正本證明與原本無異。
如不服本判決，應於收受送達後10日內向本院提出上訴書狀，其
未敘述上訴之理由者並得於提起上訴後10日內向本院補提理由書
（均須按他造當事人之人數附繕本）「切勿逕送上級法院」。
                                  書記官  王泰元
中    華    民    國    98    年    8     月    31    日


司法院資訊處製作；財團法人民間司法改革基金會備份。
